【裁判字號】    89,上,53
【裁判日期】    890523
【裁判案由】    撤銷仲裁判斷
【裁判全文】
臺灣高等法院高雄分院民事判決        八十九年度上字第五十三號
    上  訴  人    鼎佑暘營造股份有限公司
    法定代理人    乙○○
    訴訟代理人    陳水聰律師
    被 上訴 人    中國石油股份有限公司
                              .
                                   (液化天然氣工程處)
    法定代理人    丙○○      .
    訴訟代理人    甲○○           住台北市○○路○段八十三號
右當事人間撤銷仲裁判斷事件，上訴人對於中華民國八十八年十二月十三日台灣高雄
地方法院八十七年度仲訴字第二號第一審判決提起上訴，本院判決如左：
      主      文
上訴駁回。
第二審訴訟費用由上訴人負擔。
      事      實
甲、上訴人方面：
  一、聲明：求為判決：
    (一)原判決廢棄。
    (二)中華民國商務仲裁協會仲裁人古嘉諄、陳君聖、梁穗昌於民國八十七年十月六
      日所為之八十七年度商仲麟聲忠字第二十四號仲裁判斷，應予撤銷。
    (三)第一、二審訴訟費用均由被上訴人負擔。
  二、陳述：除引用原判決書之記載外，另補稱：
    (一)兩造間請求給付工程款等事件，於民國八十七年三月間提請中華民國商務仲裁
      協會仲裁，由該協會以八十七年度商仲麟聲忠字第二十四號事件受理。不料上
      訴人於八十七年十月八日所接獲之仲裁判斷，只有判斷主文而無任何判斷之理
      由，即與商務仲裁條例第十九條第二項第六款所稱「仲裁判斷應附理由」之規
      定不符，詎原審竟認為該仲裁判斷為合法，顯有違誤。
    (二)仲裁程序並無類似民事訴訟法有關「宣示」之制度，故仲裁程序應於仲裁判斷
      書送達當事人之時始為終結。上訴人固於八十七年十月八日接獲仲裁判斷主文
      書，惟該判斷因未附理由，難認係合法之送達，故仲裁程序應尚未終結。且仲
      裁協會既於同年十一月二十五日始將判斷理由送達上訴人，則本件仲裁程序自
      應於上訴人收受判斷理由時始為終結，但上訴人已於仲裁程序終結前之同年十
      月十七日向法院聲明拒卻全體仲裁人，依商務仲裁條例第三十五條準用民事訴
      訟法第三十七條之規定，在該拒卻程序終結前，仲裁程序應停止進行，不料已
      被聲請拒卻之全體仲裁人竟仍繼續進行仲裁程序，並將理由送達上訴人，實有
      商務仲裁條例第二十三條第一項第四款「仲裁人參與仲裁程序有背法律之規定
      」及同條項第五款「被拒卻之仲裁人仍參與仲裁」之情形，從而本件仲裁判斷
      ，依法應予撤銷。
  三、證據：除援用在原審提出之證據外，補提中華民國仲裁協會八十七年十月六日
      對於八十七年度商仲麟聲忠字第二十四號事件評議紀錄一份。
乙、被上訴人方面：
  一、聲明：求為判決如主文所示。
  二、陳述：與第一審判決書記載者相同，茲引用之。
  三、證據：援用第一審之證據。
      理      由
一、按商務仲裁條例已於八十七年六月二十四日將名稱修正為「仲裁法」，惟該法第
    五十六條明定本法自修正公布日後六個月施行，亦即仲裁法應於八十七年十二月
    二十四日施行。經查上訴人係於仲裁法施行前之八十七年十一月二十五日提起本
    件撤銷仲裁判斷之訴，則依「法律不溯及既往」之原則，本件自應適用商務仲裁
    條例之規定，以資解決，先予敘明。
二、本件上訴人主張兩造間訂有工程合約，並約定雙方就執行該工程合約所生之爭議
    ，得提付仲裁，嗣後因該工程發生爭議，兩造遂於八十七年三月間將爭議提付仲
    裁，經中華民國仲裁協會以八十七年度商仲麟聲忠字第二十四號事件受理。詎料
    上訴人於八十七年十月八日接獲之仲裁判斷，竟僅有主文，而無任何判斷理由，
    仲裁協會遲至同年十一月二十五日始將判斷理由送達上訴人，已與「仲裁判斷應
    附理由」之規定有違。且上訴人於判斷理由送達前已向法院聲明拒卻全體仲裁人
    ，依法仲裁程序應停止進行，但該已被聲請拒卻之全體仲裁人竟仍繼續進行仲裁
    程序，顯有「仲裁人參與仲裁程序背於法律規定」之情形，爰依商務仲裁條例第
    二十三條第一項第一、四、五各款之規定，提起本件撤銷仲裁判斷之訴。被上訴
    人則以本件仲裁判斷程序完全合法，仲裁判斷應於主文送達上訴人時即八十七年
    十月八日發生效力，上訴人遲至同年十一月二十日始提起本案訴訟，自無從終止
    仲裁程序，又上訴人於同年十月十七日所為拒卻全體仲裁人之聲明，亦經台灣台
    北地方法院裁定駁回在案，仲裁人並無任何背於法律規定之情形，從而本件仲裁
    判斷並無應撤銷之事由等語，資為抗辯。
三、查上訴人主張兩造於七十八年六月一日訂有工程合約，約定雙方就執行該工程合
    約引起之爭議，得提付仲裁，嗣後該工程因發生爭議，兩造遂於八十七年三月間
    將爭議提付中華民國商務仲裁協會仲裁，經該協會以八十七年度商仲麟聲忠字第
    二十四號事件受理，惟仲裁協會於八十七年十月八日送達上訴人之仲裁判斷，僅
    載有主文，而無判斷理由，直至同年十一月間始補具判斷理由，並經仲裁人簽名
    後於同年十一月二十五日送達上訴人，且仲裁判斷書上，僅有二位仲裁人古嘉諄
    與梁穗昌之簽名，另一位仲裁人陳君聖則將簽名撤回。又上訴人於仲裁判斷書送
    達前之八十七年十月十七日，曾向台灣台北地方法院聲明拒卻全體仲裁人，並於
    同年十一月二十日向台灣高雄地方法院就同一事件起訴等情，業據其提出仲裁聲
    請狀、中華民國商務仲裁協會判斷主文書、拒卻仲裁人聲明狀、起訴狀等為證，
    並經原審法院向仲裁協會調閱該協會八十七年度商仲麟聲忠字第二十四號全卷審
    核屬實，被上訴人對此亦未爭執，應堪信為真實。
四、上訴人又主張僅仲裁判斷主文書之送達尚不足使仲裁判斷生效，故本件仲裁程序
    應於上訴人收受判斷理由時始為終結。被上訴人則辯稱：仲裁判斷於主文送達上
    訴人時即已發生效力，仲裁程序應於此時即已終結，上訴人嗣後提起本案訴訟及
    聲明拒卻全體仲裁人，自不生停止仲裁程序之效力，且仲裁判斷書所附之理由係
    得補正之事項，從而本件仲裁判斷程序完全合法。可見本件仲裁判斷究於何時生
    效，係兩造間之主要爭點，經查：
  (一)就商務仲裁條例之全文整體觀察，法條用語中「仲裁判斷」與「仲裁判斷書」兩
    者涵意並不相同，所謂「仲裁判斷」係指仲裁人對兩造間爭議事項所作成之仲裁
    結論；至「仲裁判斷書」係指記載仲裁結論與事實、理由之書面而言。因此仲裁
    人作成「仲裁判斷」與作成「仲裁判斷書」之時點即不相同，未容混淆，此就商
    務仲裁條例第十三條、第十八條第一項、第十九條第四款、第二十條、第二十一
    條、第二十二條、第二十三條、第二十四條、第二十五條、第二十六條之規定相
    互參照自明。
  (二)仲裁人作成「仲裁判斷」既與「仲裁判斷書」之時點並不相同，且商務仲裁條例
    又未對仲裁判斷於何時成立生效有特別之規定，則依該條例第三十五條規定應準
    用民事訴訟法之相關規定。按「判決，應宣示之」、「宣示判決，應朗讀主文」
    ，民事訴訟法第二百二十三條第一項及第二百二十四條第一項分別定有明文，又
    實務上向認判決之宣示，係就已成立之判決對外發表，在獨任制法院，於法院作
    成判決書時成立，判決宣示時生效；而合議制法院，於評決時成立，宣示時生效
     (陳計男先生著民事訴訟法論上冊第三百五十一頁參照)，仲裁程序既無「宣示
    」之程序，應解為仲裁人作成判斷主文，並將判斷主文通知當事人時，仲裁判斷
    即已對外發生效力，當事人及仲裁人均應受其拘束。
  (三)本件仲裁人於八十七年十月一日最後一次詢問會結束前，已宣告詢問終結，並於
    同日即作出結論，於同年月八日將此結論即判斷主文書送達上訴人，有中華民國
    商務仲裁協會八十七年度商仲麟聲忠字第二十四號全卷可憑，復為兩造所不爭執
    ，則依前揭說明，自應以八十七年十月八日為本件仲裁判斷生效之時點。上訴人
    主張本件仲裁判斷應於判斷理由送達上訴人之同年十一月二十五日始生效力，而
    仲裁程序於此時始為終結，故伊於同年十一月二十日提起本件訴訟後仲裁程序因
    應終結而未終結，顯有「仲裁人參與仲裁程序背於法律規定」之違法，依商務仲
    裁條例第二十三條第一項第四款之規定應予撤銷云云，即有誤會。
五、次按仲裁判斷書不附理由，或未經簽名者，當事人得對於他造提起撤銷仲裁判斷
    之訴，但經仲裁人補正者，不在此限，商務仲裁條例第二十三條第一項第一款、
    第二十二條第二款定有明文。所謂仲裁判斷書不附理由，係指仲裁判斷書完全未
    附理由而言，倘仲裁判斷書內已有敘述理由，則無論該理由是否完備、正確或有
    無相互矛盾，皆與「仲裁判斷書不附理由」之情形有間。又仲裁人有數人者，互
    推一人為主任仲裁人，其判斷以過半數意見定之，商務仲裁條例第十八條第一項
    規定甚明，惟仲裁人係由當事人選任而來，為避免受不利判斷之一造，由其所選
    任之仲裁人拒絕在仲裁判斷書上簽名，以達妨礙他造聲請法院裁定准就仲裁判斷
    為強制執行之目的，故如有仲裁人不能或拒絕在仲裁判斷書上簽名，而已簽名之
    仲裁人又已過半數，則應類推適用民事訴訟法第二百二十七條之規定，僅需將未
    簽名之仲裁人姓名及不能簽名之事由，附記於仲裁判斷書即可，該仲裁判斷書尚
    難認有商務仲裁條例第二十二條第二款所定未經簽名，法院不得為強制執行之情
    形  (最高法院八十六年度台抗字第五五九號裁定參照)。蓋仲裁人作成「仲裁判
    斷」與「仲裁判斷書」係不同之二事，已如前述，且本件仲裁判斷書於理由欄中
    並詳述仲裁人其心證之所由得，有該仲裁判斷書附卷可稽，仲裁判斷又係基於過
    半數之仲裁人之意見而決定，復依法將該撤回簽名之仲裁人姓名、拒絕簽名之事
    由附記於仲裁判斷書上，依最高法院前開裁定意旨，本件即無商務仲裁條例第二
    十三條第一項第一款、第二十二條第二款所稱「仲裁判斷書不附理由，或未經簽
    名」之違法，上訴人提起本件撤銷仲裁判斷之訴，難謂有理。
六、末按被拒卻之仲裁人仍參與仲裁者，當事人得提起撤銷仲裁判斷之訴，但拒卻之
    聲請經法院駁回者，不在此限，商務仲裁條例第二十三條第一項第五款定有明文
    。蓋拒卻仲裁人制度之設，旨在避免當事人在不知情之情形下，選任有偏頗之虞
    或顯不適合擔任仲裁人者為仲裁人，因而受到損害，並非給予當事人延滯仲裁程
    序或對於選任之仲裁人有任意反悔之機會，是倘拒卻之聲明，經法院駁回者，該
    仲裁人參與仲裁程序，於仲裁判斷之合法性即無任何影響，當事人自不得提起撤
    銷仲裁判斷之訴。查上訴人固曾於八十七年十月十七日向台灣台北地方法院聲明
    拒卻全體仲裁人，但業經該法院裁定駁回，有台灣台北地方法院八十七年度仲聲
    字第十七號民事裁定附卷可稽，故上訴人主張本件仲裁判斷有商務仲裁條例第二
    十三條第一項第五款之違法，應予撤銷云云，亦有未合。
七、綜上所述，本件仲裁判斷核無商務仲裁條例第二十三條第一項第一款、第二十二
    條第二款「仲裁判斷書不附理由或未經簽名」、第二十三條第一項第四款「仲裁
    人參與仲裁程序有背於法律規定」、第五款「被拒卻之仲裁人仍參與仲裁者」等
    情形，上訴人提起本件撤銷仲裁判斷之訴，非有理由，原審為其敗訴之判決，核
    無不合，上訴人仍執前詞指摘原判決不當，為無理由，應予駁回。
八、結論：本件上訴為無理由，依民事訴訟法第四百四十九第一項、第七十八條，判
    決如主文。
中      華      民      國    八十九    年      五      月    二十三    日
                                      臺灣高等法院高雄分院民事第一庭
~B1審判長法官  黃金石
~B2法      官  吳登輝
~B3法      官  周慶光
右為正本係照原本作成。
如對本判決上訴，須於判決送達後二十日內向本院提出上訴狀，其未表明上訴理由者
，應於上訴後二十日內向本院提出上訴理由書。
中      華      民      國    八十九    年      五      月    二十五    日
~B法院書記官  張寶花
                                                                        Ｂ


司法院資訊處製作；財團法人民間司法改革基金會備份。
